【裁判字號】    98,易,681
【裁判日期】    990120
【裁判案由】    家庭暴力防治法
【裁判全文】
臺灣雲林地方法院刑事判決               98年度易字第681號
公  訴  人  臺灣雲林地方法院檢察署檢察官
被      告  乙○○
上列被告因家庭暴力防治法案件，經檢察官聲請簡易判決處刑（
原案號：98年度偵字第5089號），本院斗六簡易庭認不宜以簡易
判決處刑，改依通常程序審理，茲判決如下：
    主  文
乙○○無罪。
    理  由
一、公訴意旨略以：被告乙○○係甲○○之前夫，為家庭暴力防
    治法第3 條第1 款所稱之家庭成員，目前仍與甲○○同居在
    雲林縣斗六市○○里○○路416 之1 號住處，並育有二子。
    緣甲○○前因被告乙○○之外遇問題，屢與被告發生爭吵，
    被告竟慣以手腳毆踹甲○○，甲○○遂依家庭暴力防治法規
    定，聲請本院於民國98年9 月7 日核發民事通常保護令（98
    年度家護字第454 號），該裁定命被告不得對甲○○實施身
    體或精神上不法侵害之行為，有效期間1 年，並合法送達於
    乙○○。乃乙○○於98年9 月12日晚間，先與甲○○於電話
    中發生口角，嗣於晚間7 時10分許返回上揭住處後，竟基於
    違反前開保護令之犯意，徒手毆打甲○○頭部、肩膀及手臂
    等處（並未成傷），而違反上開法院核發之民事通常保護令
    。因認被告涉犯家庭暴力防治法第61條第1 款違反保護令罪
    嫌。
二、按犯罪事實應依證據認定之，無證據不得認定犯罪事實。不
    能證明被告犯罪或其行為不罰者應諭知無罪之判決。刑事訴
    訟法第154 條第2 項、第301 條第1 項分別定有明文。而事
    實之認定，應憑證據，如未能發現相當證據，或證據不足以
    證明，自不能以推測或擬制之方法，為裁判基礎，且認定犯
    罪事實所憑之證據，雖不以直接證據為限，間接證據亦包括
    在內，然而無論直接證據或間接證據，其為訴訟上之證明，
    須於通常一般之人均不致有所懷疑，而得確信其為真實之程
    度者，始得據為有罪之認定，倘其證明尚未達到此一程度，
    而有合理懷疑存在，無從使事實審法院得有罪之確信時，即
    應諭知被告無罪之判決。又刑事訴訟法第161 條第1 項規定
    ：檢察官就被告犯罪事實，應負舉證責任，並指出證明之方
    法。因此，檢察官對於起訴之犯罪事實，應負提出證據及說
    服之實質舉證責任。倘其所提出之證據，不足為被告有罪之
    積極證明，或其指出證明之方法，無從說服法院以形成被告
    有罪之心證，基於無罪推定之原則，自應為被告無罪判決之
    諭知。
三、本件檢察官認定被告涉犯家庭暴力防治法第61條第1 款違反
    保護令罪嫌，無非係以：被告之供述、被害人甲○○之指訴
    、臺灣雲林地方法院98年度家護字第454 號民事通常保護令
    、被害人與被告之戶口名簿、戶籍資料表為主要論據。而被
    告固坦承有於前揭時、地毆打被害人之事實，惟堅決否認有
    何違反保護令之犯行，辯稱：其於毆打被害人時並未收到法
    院核發之民事通常保護令等語。
四、經查：
  一程序部分：
    按被告以外之人於審判外之陳述，雖不符前4 條之規定，而
    經當事人於審判程序同意作為證據，法院審酌該言詞陳述或
    書面陳述作成時之情況，認為適當者，亦得為證據。刑事訴
    訟法第159 條之5 第1 項定有明文。經查：被告及檢察官就
    本判決所引用之下列證據，於本院均同意作為證據使用，且
    本院審酌此等證據資料作成或取得之狀況，均無非法或不當
    取證之情事，亦無顯不可信之情況，故認為適當而均得作為
    證據。
  二實體部分：
  (一)按家庭暴力防治法第15條第1 項雖規定：通常保護令之有效
    期間為1 年以下，自核發時起生效。然行為非出於故意或過
    失者，不罰。過失行為之處罰，以有特別規定者為限。刑法
    第12條規定甚明。而家庭暴力防治法關於罰則之規定，並未
    排除刑法第12條之適用，因此，該法第61條所規定之違反保
    護令罪，既無處罰過失行為之特別規定，自須以行為人有犯
    罪之故意始能成罪。而被告曾否受送達，即攸關被告是否知
    悉其受有通常保護令之事實。經查：被害人甲○○向本院聲
    請對被告核發通常保護令，本院固於98年9 月7 日以98年度
    家護字第454 號對被告核發通常保護令，限制被告不得對被
    害人甲○○實施身體或精神上不法侵害之行為，然該保護令
    於98年9 月14日始以寄存送達之方式寄存於雲林縣警察局斗
    六分局公正派出所，業經本院調閱本院98年度家護字第454
    號通常保護令卷宗查明屬實，並有送達證書附卷足憑（見上
    開保護令卷第42頁），足見被告於98年9 月12日毆打被害人
    甲○○之時，並未收到通常保護令。
  (二)次按，行政機關執行保護令，對保護令所列禁止行為及遵守
    事項，應命當事人確實遵行。家庭暴力防治法第64條、行政
    機關執行保護令及處理家庭暴力案件辦法第11條亦分別定有
    明文。本件民事通常保護令之執行，係由雲林縣政府警察局
    斗六分局主辦，而該單位執行之時間係於98年9 月19日，此
    有保護令執行紀錄表可參（見本院保護令卷第44頁），益徵
    被告辯稱於毆打被害人以後始知悉有保護令存在乙節，應可
    採信。被告當天對於本院已核發保護令，限制被告不得對被
    害人實施身體或精神上不法侵害行為之事實既不知情，則被
    告縱於客觀上有毆打被害人而違反前開保護令內容，但被告
    主觀上對於其所為屬違反保護令之行為既無認識之可能，其
    行為即非出於故意。
  (三)綜上所述，被告於案發之前既未收到民事通常保護令，亦未
    獲通知有關該保護令已核發之情事，則其所辯稱不知道有保
    護令等情，尚非子虛。是被告既不知有本院家事法庭所核發
    之民事通常保護令，自無從認定其主觀上有違反該通常保護
    令之故意。換言之，自不得以被告客觀上單純違反保護令之
    行為，即認定其成立違反保護令罪名。是本件公訴人所提出
    之證據，實不足為被告有罪之積極證明，無從說服本院以形
    成被告有罪之心證，依前開條文，自應為被告無罪判決之諭
    知。
據上論斷，應依刑事訴訟法第301 條第1 項，判決如主文。
本案經檢察官陳靜慧到庭執行職務。
中    華    民    國    99    年    1     月    20    日
                  刑事第四庭  法  官  吳錦佳
以上正本證明與原本無異。
如不服本判決應於收受判決後10日內向本院提出上訴書狀，並應
敘述具體理由；其未敘述上訴理由者，應於上訴期間屆滿後20日
內向本院補提理由書（均須按他造當事人之人數附繕本）。「切
勿逕送上級法院」。
                              書記官  謝璧卉
中    華    民    國    99    年    1     月    20    日

司法院資訊處製作；財團法人民間司法改革基金會備份。
